【裁判字號】    90,台上,3034
【裁判日期】    900518
【裁判案由】    偽造文書
【裁判全文】
最高法院刑事判決                                九十年度台上字第三○三四號
    上  訴  人  乙 ○ ○
                丁 ○ ○
                丙 ○ ○
                甲 ○ ○
                庚 ○ ○
                己 ○ ○
                壬 ○ ○
                癸○○○
    共同代理人  蘇 盈 貴律師
    被      告  辛 ○ ○
                戊 ○ ○
右上訴人等因自訴被告等偽造文書案件，不服台灣高等法院高雄分院中華民國八十八
年一月二十九日第二審更審判決（八十七年度上更(一)字第二二八號，自訴案號：台灣
屏東地方法院八十四年度自字第一五九號），提起上訴，本院判決如左：
    主  文
原判決撤銷，發回台灣高等法院高雄分院。
    理  由
本件原判決以上訴人乙○○等八人自訴意旨略稱：被告戊○○出資成立彰文建設股份
有限公司，以被告辛○○之名義為負責人，實際上由戊○○負責經營，民國八十三年
間，辛○○、戊○○在坐落屏東縣內埔鄉○○○段一七六之九、一七六之六、一七六
之十二、一七六之五及一七六之十一號等土地上，推出「內埔金都」透天厝房屋銷售
計劃，被告等在推出預售房屋銷售規劃時，即已明知「內埔金都」透天厝房屋之土地
權利，係以集合房屋方式申請建築執照，買受人將來取得之土地係應有部分，並非分
割而各有獨立之所有權，竟意圖為自己不法之所有，為欺騙上訴人等，而於土地買賣
合約書上註明土地「實際基地地號標示以合併、分割之基地地號標示為準」、「實際
地號及面積以地政機關核定分割後之地號及面積為準」，且於銷售廣告圖上只列出土
地面積及建物面積而故意不明列應有部分比例，使上訴人等陷於錯誤，以為被告所出
售之房屋為分割土地而有獨自權利之透天房屋，乃分別訂購並交付價金，嗣前開房屋
完工後，因客戶僅能取得土地之應有部分，不得辦理分割登記，與土地預定買賣合約
書第一條之規定不符，被告等為脫免責任，竟於八十四年六月間，以欲辦理交屋為由
，向上訴人等謊稱因作業需要，要求上訴人等將買賣合約書及簽約所用之印章交予被
告，三日後即交還，而取得上訴人等所持有之買賣合約書並加以塗改。嗣上訴人等購
買之房屋辦理交屋並取得土地所有權狀後，發覺前開土地未辦理分割，上訴人等僅取
得土地之應有部分，經上訴人等查看合約書後，始發現土地預定買賣合約書第一條中
記載之「分割」等字，已為被告等未經上訴人等同意，擅以修正液塗抹後，偽造為「
登記」二字（被告疏未修改自訴人癸○○○之土地合約），並加蓋上訴人印章，以脫
免其應辦理土地分割之責任，及掩飾先前之詐欺犯行，因認被告二人共犯刑法第二百
十條偽造文書罪、第二百十七條盜用印章罪及第三百三十九條第一項之詐欺取財罪云
云；經審理結果，認被告等犯罪不能證明，因而維持第一審諭知被告等均無罪之判決
，駁回上訴人等在第二審之上訴。
惟查：(一)原判決於理由欄說明：「證人洪妹雀、郭松良、連莊秀金、曾智平、陳權耀
、邱竹英、鄒城烘、宋秋華等人雖證稱係向被告等購買單獨所有權之土地房屋，且係
『分割』後之土地，並非『登記』後之土地云云，惟查上開證人既係向被告等購買房
屋土地，已與被告等利害相反，且其等證言與本院前開認定不符，自不能僅憑證人洪
妹雀等人之證言，遽認被告等有詐欺、行使偽造私文書等犯行」；然查該證人洪妹雀
等八人，縱亦係向被告等購買房地之買受人，何以即與被告等利害相反﹖又其等於原
審之供述如何與事實不符而不足採﹖原判決俱未論，遽謂該等證人係買受人，與被
告等利害相反，且其等之證言與原審之認定不符，即捨棄不採，殊違證據法則，自屬
違誤。(二)當事人聲請調查之證據，如與本案之待證事實無關緊要者，事實審法院固得
以裁定駁回，毋庸為無益之調查，若於證明事實確有重要關係而又非不易或不能調查
者，為明瞭案情起見，自應盡職權能事，踐行調查之程序；本件上訴人等於原法院前
審聲請傳訊證人李治能、李錦蘭、方英美、謝坤城、陳榮輝、賴展光、魏秀梅等，俾
證明被告等確有上訴人等指訴之犯罪事實，原判決以「核無必要」為由，不予調查，
惟未說明上訴人等聲請調查之該等證據，何以與待證事實無重要關係或有不易、不能
調查之情形，有判決不備理由及調查職責未盡之違法。(三)原審雖將系爭買賣合約書送
內政部警政署刑事警察局鑑定，該局認系爭合約書第一頁第一條第二行「登記」二字
處，係先塗上修正液，再填上「登記」二字，最後才蓋章，有該局鑑驗通知書在卷可
稽（原審卷第一二五頁、第二三三頁），原判決於理由欄謂該鑑定結果與被告等之辯
解相符而採作有利於被告等之證據，然依上訴人等之自訴意旨，亦指被稱被告等於該
處塗上修正液後，填上「登記」二字，嗣蓋章於其上，則該鑑定結果，與上訴人之指
訴究有何不符﹖原判決未予論；按系爭合約書上「登記」二字，係先塗上修正液後
，將「分割」二字變造為「登記」，再蓋上印章之事實，上訴人與被告等似無爭議，
應予審究者，應係變造之時間，究如被告等所辯，在雙方訂約之前，抑上訴人等指稱
訂約之後，由被告等騙回並擅自變造，此與被告等能否成立本件盜用印章及偽造文書
罪，至有關係；又上開系爭更改部分，究由何人更改，不難由被告等之售屋職員錄查
明並予傳訊調查更改之時間，且被告等既係建設公司之經營者，依常理，建設公司出
售房地所訂合約書，不可能僅訂立一份並由買受人收執，而出售人之建設公司未予留
存，為明瞭案情起見，應命被告等提出由公司留存之一份供比較核對，原審就此部分
未盡調查職責，亦有違誤。綜上，應認原判決仍有撤銷發回之原因；至原判決其他有
裁判上一罪關係之詐欺部分，基於審判不可分之原則，應一併發回。
據上論結，應依刑事訴訟法第三百九十七條、第四百零一條，判決如主文。
中      華      民      國     九十     年      五      月     十八     日
                              最高法院刑事第一庭
                                  審判長法官  施  文  仁
                                        法官  張  淳  淙
                                        法官  林  永  茂
                                        法官  蕭  仰  歸
                                        法官  陳  世  淙
      右正本證明與原本無異
                                              書  記  官
中      華      民      國     九十     年      五      月    二十三    日


司法院資訊處製作；財團法人民間司法改革基金會備份。
